【裁判字號】    98,上,119
【裁判日期】    990105
【裁判案由】    侵權行為損害賠償
【裁判全文】
臺灣高等法院臺南分院民事判決  98年度上字第119號
上  訴  人  甲 ○ ○
訴訟代理人  李 永 裕  律師
複  代理人  江 俊 傑  律師
被  上訴人  乙 ○ ○
訴訟代理人  黃 慕 容  律師（扶助律師）
上列當事人間請求侵權行為損害賠償事件，上訴人對於中華民國
98年5月4日臺灣臺南地方法院第一審判決（97年度訴字第83號）
提起上訴，本院於98年12月22日言詞辯論終結，判決如下：
    主  文
原判決關於命上訴人應給付被上訴人超過新臺幣參佰貳拾柒萬陸
仟玖佰捌拾肆元，及自民國九十六年十月六日起至清償日止，按
年息百分之五計算利息部分，及該部分假執行之宣告暨訴訟費用
之裁判均廢棄。
上開廢棄部分，被上訴人在第一審之訴及其假執行之聲請均駁回
。
其餘之上訴駁回。
第一（除確定部分外）、二審訴訟費用由被上訴人負擔十五分之
一，餘由上訴人負擔。
    事實及理由
壹、上訴人部分：
一、聲明：求為判決：
  (一)原判決不利於上訴人部分廢棄。
  (二)上開廢棄部分，被上訴人在第一審之訴及假執行之聲請均駁
    回。
二、上訴人於本院審理時之陳述除與原審判決記載相同者予以引
    用外，並補以下列等語，資為抗辯：
  (一)被上訴人於德南家醫科診所就醫治療所支出之醫療費用，依
    其於原審提出之十八紙醫療收據，加總金額應為新臺幣（下
    同）一千八百元。詎被上訴人竟於原審中浮報在德南家醫科
    診所支出之醫療費用為一萬八千元，原審不察而誤採之，並
    判命上訴人全數給付，原審採證認事顯有未依證據之違法，
    應予糾正。
  (二)原審未送請醫療機關鑑定被上訴人減少勞動能力之程度及有
    無復原之可能，逕認被上訴人減少勞動能力之程度達百分之
    六九‧二一，並計算其喪失勞動能力至退休年齡為止，顯有
    理由不備之違法：
  (1)依「財團法人奇美醫院」（下稱奇美醫院）第五次即民國（
    下同）九十八年三月二十七日函復之被上訴人病情摘要，僅
    認定被上訴人「符合10-6（24％排汗功能喪失）第七等級」
    等語，疏未就被上訴人「減少勞動能力之程度若干」及「有
    無復原之可能」等待證事項為鑑定，原審亦未再次送請奇美
    醫院鑑定，隨即於欠缺證據佐證下，直接依被上訴人提出之
    學者曾隆興所著「各級殘廢等級喪失或減少勞動能力比率表
    」，認定被上訴人所減少勞動能力之程度達百分之六九‧二
    一，並判命上訴人須賠償被上訴人至退休年齡云云，自難謂
    為妥適。
  (2)被上訴人減少勞動能力之程度為何，及有無復原之可能等情
    ，攸關上訴人依民法第一百九十三條規定應負損害賠償責任
    之範圍，容有再次送請醫療機關鑑定之必要。
  (三)陽生製藥公司生產製造之「高大消炎軟膏」未經行政院衛生
    署許可製造，疑似偽藥，且被上訴人未經醫師處方即自行使
    用該消炎軟膏，原審竟認屬醫療之必要性支出，採證認事殊
    為可議：
  (1)按本法所稱偽藥，係指藥品經稽查或檢驗有左列各款情形之
    一者：一未經核准，擅自製造者。藥事法第二十條第一項定
    有明文。又製造或輸入偽藥者，依藥事法第八十二條第一項
    規定可處十年以下有期徒刑。顯然偽藥未經官方檢驗，非但
    有無療效已非無疑，更有對服用者生命身體健康造成危害之
    可能，故立法者乃以重刑相繩。依行政院衛生署之西藥許可
    證查詢系統，查詢許可證號為「衛署藥製字第○三四○五五
    號」、藥品中文品名為「高大消炎軟膏」之藥物，查詢結果
    為該消炎軟膏之製造廠為井田製藥工業股份有限公司，並非
    台灣陽生製藥公司，有行政院衛生署之官方網站之查詢資料
    可稽，則系爭消炎軟膏之外包裝標示顯與實情不符，是否為
    台灣陽生製藥公司未經核准下所製造之偽藥，要非無疑。原
    審所採認之疑似偽藥之消炎軟膏，如認具有療效與醫療必要
    性者，顯屬荒謬至極。
  (2)次按須由醫師處方之藥品，非經醫師處方，不得調劑供應，
    藥事法第五十條第一項定有明文。易言之，須由醫師處方之
    藥品，倘未經醫師處方之下即逕自使用者，非但具有危險性
    ，更難認有何醫療必要性之可言（蓋欠缺專業醫師之醫療判
    斷）。依本件系爭「高大消炎軟膏」外包裝上，清楚標示「
    本藥劑須由醫師處方使用」等語，惟被上訴人竟係「聽信友
    人之建議」而自行選購使用該軟膏，換言之，被上訴人並未
    經醫師指示處方即自行使用系爭軟膏，不但與一般藥理有違
    ，使用系爭消炎軟膏是否具醫療必要性，更加顯有疑問。
  (四)奇美醫院歷次回函中，僅第一次（即97年03月18日）函復認
    定被上訴人於「住院期間無法工作」，其餘回函均未認定被
    上訴人「一年不能工作」，原判決逕認被上訴人受有一年不
    能工作之損失，採證認事顯有不依證據之違法。蓋依文義與
    體系解釋而言，原審係於九十七年三月四日函詢奇美醫院謂
    「‧‧原告乙○○當時傷勢，是否已達不能工作之程度‧‧
    如是，其不能工作之期間約需多久？」等問題，嗣奇美醫院
    則於同年月十八日函復原審稱被上訴人「‧‧住院期間無法
    工作（96.01.19至96.03.07）‧‧建議復健治療一年。以目
    前看，應可從事輕便工作，勞動力應會因疤痕問題減少‧‧
    」等語，則依上開二函文之前後文句語意及體系，奇美醫院
    應已明白認定被上訴人無法工作之期間僅為「住院期間無法
    工作（96.01.19至96.03.07）」，除此之外，奇美醫院並未
    再有任何被上訴人無法工作之期間認定。換言之，被上訴人
    除住院期間無法工作外，出院後應認已有工作之能力。
  (五)原判決認被上訴人請求住院期間全日看護之費用應予准許云
    云，顯有誤會：
  (1)本件被上訴人固辯稱：其於九十六年二月五日至同年三月七
    日住院期間，由親友輪流全日看護並照顧起居等語，惟被上
    訴人究有無全日看護之必要？並未見其舉證以實其說。縱使
    依奇美醫院九十七年二月四日診斷證明書所載，亦僅認被上
    訴人「‧‧出院後須人照護一個月」等語，並非認被上訴人
    於住院期間需人二十四小時全日看護，二者迥然不同。
  (2)被上訴人受傷部位係在頭頸部、背及雙側上肢，其他身體部
    分則無外傷，堪認被上訴人尚有行動與自理日常生活之能力
    ，並無需人二十四小時全日看護之必要。
  (3)況依原審九十七年十月十七日函詢奇美醫院有關被上訴人當
    時受傷情形是否已達於不能自理生活而需人照顧之程度，以
    及照顧期間與每日照顧時間幾小時等事項，經奇美醫院同年
    月三十一日函復謂被上訴人「‧‧於住院期間有護理人員擦
    藥，出院後傷口不大，應能請家人協助擦藥，須時約一小時
    （視擦藥熟練程度）‧‧」等語，顯然被上訴人於住院期間
    ，僅係傷口須受他人協助擦換藥，時程約須一小時左右。換
    言之，被上訴人住院期間顯無需人二十四小時全日看護之必
    要。
  (六)遍稽原審全卷，除卷附上訴人之九十四、九十五年度稅務電
    子閘門財產所得調件明細表外，並無任何被上訴人之年度稅
    務電子閘門財產所得調件明細表可循，原判決謂「有兩造稅
    務電子閘門財產所得資料調件明細表各一份附卷足憑」等語
    ，顯與卷內現存證據不符，自難認妥適。
  (七)被上訴人所提出之借款單據與租賃證明書均為私文書，上訴
    人否認該等文書之形式上真正，且該等私文書之內容亦顯與
    常理有違，實質上亦顯不可採。又依該等私文書之實質上內
    容觀之，亦足啟人疑竇，蓋被上訴人竟能積欠房東長達十六
    個月之房屋租金而分文未付，且於短短半年間向友人密集借
    款金額達一百二十八萬元，明顯與常情不符，自難採信。
貳、被上訴人部分：
一、聲明：求為判決：上訴駁回。
二、本件被上訴人於原審起訴主張：其在臺南縣仁德鄉○○路三
    二八號自宅一樓經營麵攤小吃，上訴人於九十六年一月十九
    日上午十一時許，自其住宅駕駛牌照號碼D2－3056號自小客
    車倒車時，竟暴衝越過道路，撞進被上訴人家中，致被上訴
    人遭滾燙之油湯燙傷，燙傷部位為頭頸部、背部及雙側上肢
    ，達二到三級，佔體表面積百分之二十四；被上訴人因此皮
    膚潰爛、疼痛難忍，需長期服用止痛藥，長時間穿著彈性衣
    ，並持續進行漫長復健治療。被上訴人因燙傷致身體多處有
    明顯之肥厚性疤痕，關節處有輕微攣縮，並喪失排汗功能障
    礙達百分之二十四；且上訴人於事故發生後，迅速駛離現場
    ，未協助被上訴人就醫，致被上訴人身心遭受極大痛苦。按
    被上訴人因本件車禍事故受有上揭傷害，自九十六年五月三
    日起至九月三十日止，支出醫療費用七十八萬三千四百元；
    自九十六年十月一日起至九十七年二月二十三日止，支出六
    十萬零八百元，合計支出一百三十八萬四千二百元。又被上
    訴人獨力經營麵攤小吃，因復健治療至少一年，且迄今無法
    回復小吃攤工作，上訴人應賠償其自九十六年一月十九日起
    至九十七年七月止，共計十八個月之工作損失，依餐飲業受
    僱廚師每月經常性薪資平均二萬三千八百五十一元核計，共
    四十二萬九千三百十八元。另被上訴人於事故發生後，喪失
    排汗功能障礙達百分之二十四，終生僅能從事輕便工作，所
    減少勞動能力之程度為百分之六九‧二一，被上訴人（55年
    10月20日生）自九十七年七月十八日計算至六十五歲退休，
    尚餘二十三年三個月，以前揭餐飲業受僱廚師每月經常性薪
    資為基準，計算上開期間之勞動損失，並依霍夫曼計算法扣
    除中間利息，被上訴人喪失勞動能力損失為三百零八萬六千
    二百十三元。再者，自系爭事故發生後，均由被上訴人親友
    輪流全天候看護，並照顧被上訴人之起居，從而，上訴人應
    賠償被上訴人共計三十一日（自96年2月5日至同年3月7日止
    ），按每日二千元之標準計算看護費用共六萬二千元。被上
    訴人因上訴人之過失傷害行為，受有二至三度之燒燙傷，皮
    膚潰爛，疼痛難當，住院長達一個月餘期間，猶如身處地獄
    ，時常徹夜難眠，迄今仍因皮膚組織及毛細孔萎縮壞死，無
    法正常排汗，一旦天氣悶熱，皮膚即劇烈刺痛，令人難以忍
    受，且須長時間穿著彈性衣，喪失排汗功能障礙百分之二十
    四，現多處有明顯之肥厚性疤痕，關節處有輕微攣縮，至少
    尚須復健治療一年，所受身體上及精神上之痛苦，實常人所
    難以體會，爰請求賠償一百五十萬元之慰撫金。為此，本於
    侵權行為所衍生之損害賠償請求權之法律關係，求為判命：
    上訴人應給付被上訴人五百十三萬元，及自起訴狀繕本送達
    之翌日起至清償日止，按年息百分之五計算利息之判決等語
    （原審判決上訴人應給付被上訴人3,514,583 元，及自96年
    10月6日起至清償日止，按年息百分之5計算之利息；而駁回
    被上訴人其餘之請求。嗣上訴人就其受敗訴判決部分提起上
    訴，至被上訴人就其受敗訴判決部分，則未表示不服提起上
    訴）。
三、被上訴人於本院審理時之陳述除與原審判決記載相同者予以
    引用外，並補稱：
  (一)上訴人所駕駛之自小客車，係直接撞進被上訴人家中撞翻煮
    沸之湯鍋，致被上訴人遭滾燙之油湯燙傷，並非撞及置放於
    騎樓上之物品而致被上訴人受傷，上訴人主張被上訴人就本
    件車禍之發生與有過失，顯屬卸責之詞。
  (二)被上訴人因上開傷害至德南家醫科診所購買藥品之花費，合
    計應為一千八百元，於此更正。惟應屬明顯之計算錯誤，致
    誤載為一萬八千元，此觀被上訴人於原審即提出收據十八紙
    供參，且上訴人於原審有委任訴訟代理人亦可詳閱卷宗資料
    加以糾正，絕非浮報。
  (三)依被上訴人所詢，「高大消炎軟膏」本屬臺灣陽生製藥工業
    股份有限公司所取得行政院衛生署許可製造販售之藥品，嗣
    於九十七、九十八年間始轉讓與井田製藥工業股份有限公司
    ，並非偽藥，此部分事實，向行政院衛生署函查即明。
  (四)被害人因身體或健康受侵害，以致喪失或減少勞動能力者，
    該喪失或減少勞動能力本身即為損害，而非限於實際所得之
    損失方屬損害；又身體或健康受侵害，而減少勞動能力者，
    其減少及殘存勞動能力之價值，不能以現有之收入為準，蓋
    現有收入每因特殊因素之存在而與實際所餘勞動能力不能相
    符，現有收入高者，一旦喪失其職位，未必能自他處獲得同
    一待遇，故所謂減少及殘存勞動能力之價值，應以其能力在
    通常情形下可能取得收入為標準；又被害人因身體健康被侵
    害而喪失勞動能力所受之損害，其金額應就被害人受侵害前
    之身體健康狀態、教育程度、專門技能、社會經驗等方面酌
    定之，不能以一時一地之工作收入為準（最高法院61年台上
    字第1987號及63年台上字第1394號判例參照）。
  (五)被上訴人因燙傷後之疤痕增厚而排汗不良，耐熱性差，故不
    適合從事處於高溫炎熱下之工作，此已限制被上訴人從事工
    作種類。又依勞工保險條例第五十四條之一規定所訂定之失
    能種類包含皮膚，等級共十五級，被上訴人所受傷害確實符
    合失能等級第七級，有原審卷附勞工保險失能給付標準、奇
    美醫院函覆暨病情摘要等可資參照，顯見被上訴人皮膚失能
    狀態屬該附表之中數以上，工作能力確有減少。奇美醫院另
    於九十八年十月五日函覆  鈞院所詢關於被上訴人勞動能力
    喪失部分，僅就肩膀關節活動度減少評量被上訴人勞動能力
    喪失為十二分之一，未就喪失排汗功能障礙達百分之二十四
    部分判斷勞動能力喪失之百分比例，顯不足作為被上訴人勞
    動能力喪失比例之依據。
  (六)關於皮膚失能之鑑定時間，應於最後一次外科手術術後一年
    以上，始得認定；如未經手術者，須經治療一年以上，始得
    認定，有原審卷附勞工保險失能給付標準暨附表第十項下皮
    膚失能審核規定附卷可參。被上訴人因本件事故所受之燒燙
    傷，自九十六年二月五日治療迄今已逾二年；又原審卷附之
    學者曾隆興所著之「各殘廢等級喪失或減少勞動能力比率表
    」，係參照修正前勞工保險條例第五十三條附表所載殘廢等
    級製作，四至十五級係按體力勞動者為標準而擬定減少勞動
    能力比率，參諸被上訴人因學歷不高，僅能從事體力勞動之
    工作，故所減少勞動能力之程度達百分之六九‧二一，應無
    疑義。
參、兩造不爭執之事實：
一、被上訴人原在臺南縣仁德鄉○○路三二八號自宅一樓經營麵
    攤小吃，於九十六年一月十九日上午十一時許，對面住戶即
    上訴人自其住家發動牌照號碼D2－3056號自小客車倒車時，
    因暴衝越過道路，撞進被上訴人家中，致被上訴人遭滾燙之
    油湯燙傷，傷勢為頭頸部、背及雙側上肢，達二至三度，佔
    體表面積百分之二十四，被上訴人未接受植皮手術，目前身
    體多處有明顯之肥厚性疤痕，關節處則有輕微之攣縮，並喪
    失排汗功能障礙達百分之二十四，並需復健治療一年。
二、被上訴人因受上揭傷害，自九十六年一月十九日起至九十六
    年三月七日在奇美醫院住院，嗣迄九十七年三月六日止在奇
    美醫院復健治療。
三、上訴人因上揭車禍意外事故，已經臺灣臺南地方法院檢察署
    官以過失傷害罪嫌提起公訴，嗣經臺灣臺南地方法院於九十
    六年十月三十日以簡易判決（96年度交簡字第2692號）判處
    有期徒刑五月，減為有期徒刑二月又十五日確定在案。
四、被上訴人因受上揭傷害至德南家醫科診所購買藥品，花費一
    千八百元，並向高大西藥房購買消炎軟膏、傷口用棉片及繃
    帶等物。
五、依「行政院勞工委員會九十五年職類別薪資調查動態查詢」
    資料，餐飲業受雇廚師每月經常性薪資平均為二萬三千八百
    五十一元。
六、奇美醫院（98年03月27日）函覆：被上訴人上開傷害，因拒
    絕植皮手術，現留存較明顯之疤痕及關節活動度限制，無任
    何植皮以外之治療方式可以恢復外觀，但功能可以改善，暨
    被上訴人傷勢符合勞工保險失能給付標準附表所定第七級。
七、上訴人曾於九十六年一月十九日委託第三人陳英岳轉交六萬
    元與被上訴人，並委託第三人劉結慶轉交一萬元與被上訴人
    ，另第三人即上訴人之保險人新光產物保險股份有限公司於
    九十七年三月二十五日交付被上訴人強制汽車責任險之傷害
    醫療及殘廢保險金共八十六萬六千三百八十四元。
肆、兩造爭執之事項：
    被上訴人得向上訴人請求之醫療費用、不能工作期間之損失
    、看護費、減少勞動能力之損害及慰撫金之金額，應以若干
    為合理、適當並於法有據？
伍、本院之判斷：
一、查被上訴人主張其原在臺南縣仁德鄉○○路三二八號自宅一
    樓經營麵攤小吃，詎上訴人於前揭時地駕駛系爭自小客車倒
    車時，竟暴衝越過道路，撞進被上訴人家中，致被上訴人因
    之遭滾燙之油湯燙傷，燙傷部位為頭頸部、背部及雙側上肢
    ，達二到三級，佔體表面積百分之二十四；被上訴人因此皮
    膚潰爛、疼痛難忍，需長期服用止痛藥，長時間穿著彈性衣
    ，並持續進行漫長復健治療；且被上訴人因燙傷致身體多處
    有明顯之肥厚性疤痕，關節處有輕微攣縮，並喪失排汗功能
    障礙達百分之二十四之事實，已據被上訴人於原審及本院審
    理時陳述在卷，並有其所提出之奇美醫院診斷證明書一份附
    卷可按及道路交通事故現場圖、道路交通事故調查報告表(一)
    與(二)、道路交通事故照片共四張附於臺南縣警察局歸仁分局
    刑案警卷可稽，復為上訴人所不爭執。而按汽車倒車時，應
    顯示倒車燈光或手勢後，謹慎緩慢後倒，並應注意其他車輛
    及行人，道路交通安全規則第一百十條第二款定有明文。上
    訴人駕駛車輛自應遵守上開規定，而依當時情形，又非不能
    注意，竟因疏未注意柺杖鎖之安放位置，使柺杖鎖鉤住煞車
    踏板而無法煞車，致倒車時撞及麵攤燙傷被上訴人，上訴人
    就本件車禍事故之發生，自具有過失，且上訴人過失之駕駛
    行為，與被上訴人所受傷害間，具有相當之因果關係，應堪
    認定。再徵諸上訴人確已因上揭車禍意外事故，經臺灣臺南
    地方法院檢察署以過失傷害罪嫌提起公訴，嗣經臺灣臺南地
    方法院於九十六年十月三十日以簡易判決（96年度交簡字第
    2692號）判處有期徒刑五月，減為有期徒刑二月又十五日確
    定在案，並經本院調取前揭刑事傷害案件卷宗核閱無訛以察
    ，自屬真實。
二、按因故意或過失不法侵害他人權利者，負損害賠償責任；又
    汽車、機車或其他非依軌道行駛之動力車輛，在使用中加損
    害於他人者駕駛人應賠償因此所生之損害；而不法侵害他人
    之身體或健康者，對於被害人因此喪失或減少勞動能力，或
    增加生活上之需要時，應負損害賠償責任；另不法侵害他人
    之身體、健康、名譽、自由、信用、隱私、貞操，或不法侵
    害其他人格法益而情節重大者，被害人雖非財產上之損害，
    亦得請求賠償相當之金額；民法第一百八十四條第一項前段
    、第一百九十一條之二前段、第一百九十三條第一項及第一
    百九十五條第一項前段分別定有明文。次按慰藉金之賠償以
    人格權遭受侵害，使精神上受有痛苦為必要，至其核給之標
    準固與財產上損害之計算不同，惟非不可斟酌雙方身分、資
    力與加害程度，及其他各種情形核定相當之數額；換言之，
    以人格權遭遇侵害，受有精神上之痛苦，而請求慰藉金之賠
    償，其核給之標準，須斟酌雙方之身分、資力與加害程度及
    其他各種情形核定相當之數額。且所謂「相當」，應以實際
    加害情形與其名譽影響是否重大及被害人之身分、地位與加
    害人之經濟情況等關係定之（最高法院47年台上字第1221號
    及同院51年台上字第0223號判例參照）。本件被上訴人確有
    於前揭時地，因上訴人之過失行為致遭滾燙之油湯燙傷，燙
    傷部位為頭頸部、背部及雙側上肢，達二到三級，佔體表面
    積百分之二十四，並喪失排汗功能障礙達百分之二十四等情
    ，已如前述。從而，被上訴人本於侵權行為之法律關係，請
    求上訴人應賠償其因受有前揭之傷害所造成的損失，自屬有
    據。茲就上訴人請求之損害賠償金額是否可採，分項審酌如
    下：
  (一)醫療費用部分：
  (1)被上訴人主張其因受有前揭傷害至德南家醫科診所治療，實
    際支出醫療費用計一千八百元，業據其提出「德南家醫科診
    所」收據影本共十八張在卷可按（見原審卷(一)第6至8頁），
    且為上訴人所不爭執；而經本院調閱前揭醫療費用收據所載
    ，其上之醫療項目經核均屬必要費用者。因之，被上訴人就
    此部分請求上訴人應賠償其醫療費用一千八百元，自於法有
    據。
  (2)被上訴人另主張因受有前揭傷害至高大西藥房購買消炎軟膏
    ，以治療皮膚燙傷，共支出醫療費用一百三十八萬二千四百
    元等語，並提出高大西藥房所出具之免用統一發票收據影本
    共一百八十二張為證（見原審卷(一)第09至31頁，原審卷(三)第
    58至73頁）。按燒燙傷患者如拒絕接受植皮手術，為求消弭
    或減輕嚴重燒燙傷後所遺留之疤痕、及治療燒燙傷過程中患
    部痛癢等不適感，依醫學之臨床，除透過醫師之專業診療外
    ，倘獲悉可能有助於達成上揭目的之其他醫療方法，不放棄
    任何機會而加嘗試，究之厥為人之常情。易言之，若病患所
    嘗試之其他醫療方法未違背一般論理法則與經驗法則，且藥
    理上可認有改善傷勢之高度可能性者，要難謂其不具醫療上
    之必要性，此部分之花費仍應屬必要之醫療支出。本件依被
    上訴人所提出之消炎軟膏之外包裝影本所示，該藥膏之療效
    係主治燒燙傷，並稱治療後不留疤；另經原審向高大西藥房
    、陽生製藥公司函詢結果，渠等雖均函覆無法判斷消炎軟膏
    對燙傷復原有無幫助及其療效，惟陽生製藥公司亦於回函時
    敘明：「本公司生產製造之高大消炎軟膏，效能為治療火傷
    、創傷、擦傷」（見原審卷(三)第0103頁）；再觀諸系爭消炎
    軟膏既獲行政院衛生署許可販售（衛署藥製字第034055號）
    ，軟膏外包裝並聲稱對於燒燙傷具有療效，被上訴人於拒絕
    接受植皮手術後，聽信友人之建議，選購消炎軟膏作為消弭
    、減少燒燙傷疤及傷後患部不適之用，衡情尚屬合理；且被
    上訴人於原審審理時主張使用消炎軟膏後，於奇美醫院回診
    時，醫師曾表示復原狀況較預期好，而德南家醫科診所亦於
    九十七年三月十二日以德南法院字第0097000001號函表示：
    「病患（即被上訴人）之疤痕組織依病歷自九十六年三月迄
    今，似乎有改善，其原因是疤痕組織的自然發展或是軟膏療
    效，非本人可回答。」（見原審卷(三)第24頁），可知系爭消
    炎軟膏對於燒燙傷之治癒療效，非顯與藥理有違，自不應排
    除消炎軟膏所聲稱療效之可能性；而依被上訴人之經濟狀況
    ，除定期至奇美醫院診療外，於本件民事訴訟獲判勝訴取得
    賠償金之前，仍不惜每次花費四千元不等之金額購買系爭消
    炎軟膏共計百餘次，堪認系爭消炎軟膏對於被上訴人所受燒
    燙傷之傷口癒合、疤痕消弭與舒緩患部不適感，應均能發揮
    一定之療效。是本院認被上訴人向高大西藥房購買之系爭消
    炎軟膏之費用，應屬為醫療之必要費用者，殆無疑義。上訴
    人辯稱：消炎軟膏並非專科醫師所提供之處方，且無論高大
    西藥房或陽生製藥公司均無法判斷其療效，自難認係治療燒
    燙傷必要之醫療方式云云，自尚不能採為有利於其之認定。
    惟經本院核算前揭高大西藥房所出具之免用統一發票收據所
    載，其中自九十六年五月三日至九十六年九月十八日止，金
    額共五十四萬四千元（即4,000136＝544,000）； 自九十
    六年十月一日至九十七年二月二十三日止，金額共六十萬零
    八百元，總計為一百十四萬四千八百元（即544,000＋600,8
    00＝1,144,800 ）。據此，被上訴人就此部分得請求上訴人
    賠償之醫療費用，於一百十四萬四千八百元之範圍內，亦於
    法有據。
  (3)依上，被上訴人得請求上訴人賠償之醫療費用，總計為一百
    十四萬六千六百元（1,144,800＋1,800 ＝1,146,600）；至
    逾此部分之請求，則於法無據，難謂正當。
  (二)不能工作之損失部分：
  (1)被上訴人主張其原本獨立經營麵攤小吃，因受上揭傷害需復
    健治療至少一年，且被上訴人迄今無法回復小吃攤工作，故
    上訴人應就被上訴人自九十六年一月十九日起至九十七年七
    月間，共計十八個月不能工作期間，負營業收入損失之賠償
    責任等語。按上訴人對於被上訴人於九十六年一月十九日至
    同年三月七日在奇美醫院住院期間、及被上訴人出院後至九
    十七年三月六日之一年期間無工作能力，而受有營業損失，
    固不爭執；惟辯稱：自九十七年三月七日起至同年七月十八
    日止，已逾一般復健治療期間等語；而經本院核閱奇美醫院
    （97年03月14日）之病情摘要所載，其除建議被上訴人復健
    治療一年外，亦記明「以目前看，應可從事輕便工作，勞動
    力應會因疤痕問題減少，‧‧」等語（見原審卷(三)第36頁）
    ；且被上訴人自始未曾接受植皮手術，更無手術期間或手術
    後因傷口養護而無法工作之情形。依此，本院認被上訴人無
    法工作之期間，應僅自九十六年一月十九日住院時起至九十
    六年三月六日出院後滿一年時止，應為合理適當。
  (2)至被上訴人於本件意外事故發生前之每月平均營業收入，因
    被上訴人係自營麵攤小吃，而無固定收入，其主張依行政院
    勞工委員會九十五年度餐飲業受雇廚師每月經常性平均薪資
    二萬三千八百五十一元為基準計算其每月營業收入；惟按被
    上訴人既未能舉證曾受雇為廚師之相關經歷或曾取得廚師之
    相關證照，自難逕依受雇廚師每月經常性平均薪資計算其於
    本件意外事故發生前之營業收入。然被上訴人固無法舉證於
    本件意外事故發生前之營業收入，但其每月仍應至少受有最
    低基本工資之損失，即依行政院勞工委員會於九十六年六月
    二十二日修正發布、同年七月一日生效之（勞動2字第09601
    30576號 ）令，勞工每月最低基本工資自修正前之一萬五千
    八百四十元增加至一萬七千二百八十元予以核計，被上訴人
    於九十六年一月至六月間，每月所受營業損失厥為一萬五千
    八百四十元，九十六年七月至九十七年三月間，每月所受營
    業損失厥為一萬七千二百八十元。
  (3)依上，被上訴人因本件傷害所受之營業收入損失應為二十二
    萬七千四百二十八元｛158,4013/31＋158,405＋17,280
    8＋17,2806/31＝227,428（小數點以下四捨五入）｝。
    被上訴人於此範圍內之請求，自於法有據。至逾此範圍之請
    求，則尚屬無據。
  (三)工作能力喪失暨減損部分：
  (1)按身體或健康受侵害，而減少勞動能力者，其減少及殘存勞
    動能力之價值，不能以現有之收入為準，蓋現有收入每因特
    殊因素之存在而與實際所餘勞動能力不能相符，現有收入高
    者，一旦喪失其職位，未必能自他處獲得同一待遇，故所謂
    減少及殘存勞動能力之價值，應以其能力在通常情形下可能
    取得之收入為標準（最高法院著有61年台上字第1987號判例
    參照）。次按關於皮膚失能之鑑定時間，應於最後一次外科
    手術術後一年以上，始得認定；如未經手術者，須經治療一
    年以上，始得認定，有勞工保險失能給付標準暨附表第十項
    下皮膚失能審核規定附卷可參。
  (2)查本件被上訴人因本件意外事故所受之燒燙傷，自九十六年
    二月五日經醫院治療迄今已逾二年，而燙傷部位已喪失排汗
    功能障礙百分之二十四，已有奇美醫院前揭（97年03月14日
    ）病情摘要一紙在卷可憑，又被上訴人所受傷勢，並符合勞
    工保險殘障給付標準表第七級殘廢等級，亦有奇美醫院（98
    年03月26日）病情摘要一紙附卷可稽（見原審卷(三)第0185頁
    ），依卷附各殘廢等級喪失或減少勞動能力比率表所示，被
    上訴人所減少勞動能力之程度達百分之六九‧二一，應堪認
    定。
  (3)上訴人雖辯稱：因被上訴人拒絕整型外科之植皮手術治療，
    故難以外科治療前之狀態，率為殘障等級之認定云云。惟按
    植皮手術係自深度燒燙傷患者之身體其他部位（多用大腿及
    頭皮）擷取正常皮膚後移植至患部之外科手術，雖無法恢復
    患部皮膚之外觀，但可移除肥厚性疤痕、避免疤痕攣縮以及
    改善原已喪失之排汗功能。然植皮手術固有前開功效，但手
    術所可能帶來下述之後遺症與風險：供皮區將遺留術後疤痕
    ；因植皮過程繁複，患部倘受感染即須移除新皮後再行植皮
    ；患部易生疙瘩或膚色變黑等，併參以植皮手術雖廣泛用於
    深度燒燙傷之治療，但並非治療燒燙傷之唯一選擇，傷患仍
    得以他法為深度燒燙傷之後續治療；據此，被上訴人於本件
    意外事故發生後是否有接受植皮手術之必要，應端視被上訴
    人於權衡手術利弊得失後之自身意願而定；斷不能以被上訴
    人拒絕植皮手術治療為由，而驟認其傷後狀態不足用以認定
    殘障等級，否則無異於漠視被上訴人意願而間接強迫被上訴
    人選擇植皮手術之治療，致有剝奪被上訴人之身體自主權、
    斲傷其人格尊嚴之虞。至於奇美醫院於九十八年十月五日函
    覆本院所詢關於被上訴人勞動能力喪失部分，究之僅係就肩
    膀關節活動度減少評量被上訴人勞動能力喪失為十二分之一
    ，惟並未就喪失排汗功能障礙達百分之二十四部分判斷勞動
    能力喪失之百分比例，顯不足作為被上訴人勞動能力喪失比
    例之依據。因之，上訴人前揭所辯，自尚不能採為有利於其
    之認定。
  (4)依上，被上訴人於本件意外事故發生後，雖經治療，其所受
    傷勢仍達第七級殘廢等級，而減少勞動能力之程度並達百分
    之六九‧二一。而被上訴人為五十五年十月二十日出生，依
    一般勞工退休年齡六十五歲計算，自九十七年三月七日計算
    至退休年齡，尚餘二三‧六二年，以每月最低基本工資一萬
    七千二百八十元為基準計算上開期間之勞動損失，被上訴人
    因本件事故喪失勞動能力之財產上損害為二百二十七萬七千
    三百四十元（計算式為：[143513.85615.00000000﹝此為
    應受扶養23年之霍夫曼係數﹞＋143513.8560.62﹝16.0
    00 00000000.00000000﹞＝2,277,340﹝小數點以下四捨五
    入﹞）。是被上訴人就此部分得向上訴人請求賠償之金額於
    二百二十七萬七千三百四十元範圍內，應予准許；至逾此之
    請求，則仍屬無據。
  (四)看護費用部分：
  (1)按被害人因受傷需人看護，而由親屬看護時，雖無現實看護
    費之支付，亦應認被害人受有相當看護費之損害，得向加害
    人請求賠償。蓋因親屬照顧被害人之起居，固係出於親情，
    但親屬看護所付出之勞力，並非不能評價為金錢，只因兩者
    身分關係密切而免除支付義務，此種親屬基於身分關係之恩
    惠，自不能加惠於加害人，故應衡量及比照職業護士看護情
    形，認被害人受有相當看護費之損害，得向加害人請求賠償
    （最高法院89年度台上字第1749號判決參照）。
  (2)被上訴人主張其自九十六年二月五日至同年三月七日在普通
    病房住院期間，均由親友輪流全日看護並照顧起居，已據其
    於原審及本院審理時陳述在卷；雖上訴人辯稱：住院期間有
    護理人員協助換藥而無受特別看護之必要等語，惟查被上訴
    人出院後尚須人照顧一個月，有奇美醫院（97年2月4日）診
    斷證明書一紙附卷可按（見原審卷(三)第0126頁），可見被上
    訴人住院後直至出院滿一個月前之期間，其傷勢仍未達可自
    理日常生活之程度，要難僅憑有醫院護理人員協助換藥，而
    認被上訴人無受全日看護之必要性。易言之，該期間之看護
    費用，自屬必要。再者，看護費用乃被上訴人增加生活上需
    要及將來維持健康所必需之支出（最高法院65年第八次民庭
    庭推總會決議參照），被上訴人自得請求。又被上訴人雖自
    承其並未僱請專人看護，惟其既由家屬為之看護，且醫院護
    士固有照顧病患之職，然其須照料之病人甚多，衡情究無法
    全心照料當時已呈行動不便之上訴人，並提供妥適及良善之
    照顧；且被上訴人所受之前揭傷害，上訴人既具有過失，若
    苛求被上訴人家屬須負責照顧之，或本即應由其負責照顧，
    而不得請求看護費用，實有違誤；至於代為看護者究係他人
    或被上訴人之家（親）屬，尚與本件被上訴人得否請求因增
    加生活上需要費用之請求權無關；易言之，直系血親相互間
    互負扶養義務，民法第一千一百十四條第一款固定有明文；
    惟於被害人受傷，而由其親屬代為照顧被害人之起居，固係
    出於親情，但親屬看護所付出之勞力，並非不能評價為金錢
    ，倘僅因兩者身分關係密切而免除支付義務，自有違平等（
    合理差別）及比例之原則。
  (3)依上，本院參酌臺南市住院病患家事服務業職業工會之看護
    工，分為日班十二小時一千一百元，夜班十二小時一千一百
    元，全日班二十四小時二千元乙情，有臺南市住院病患家事
    服務業職業工會九十五年十月二十七日南市住工總字第0960
    34號函一紙可參（見原審卷(三)第0117頁），本件被上訴人得
    請求一個月之看護費用，厥為六萬二千元（即2,00031＝6
    2,000）。
  (五)精神慰撫金部分：
    本件被上訴人確因上訴人前揭過失傷害行為，受有頭頸部、
    背部及雙側上肢等部位二至三級燙傷，燙傷部位佔體表面積
    百分之二十四，並喪失排汗功能障礙百分之二十四等傷害，
    且除傷勢癒合期間身心飽受創痛外，因燙傷所生之肥厚性疤
    痕與關節處攣縮症狀，尚待持續進行漫長復健治療，已如前
    述；顯見彼時其所受之傷勢非輕，衡情其精神及身體上確受
    有相當痛苦，當不言可喻。從而被上訴人本於侵權行為之法
    則，請求上訴人應賠償其非財產上之損失，自屬有據。經查
    被上訴人為國中畢業，單獨育有三名子女，名下無財產，事
    故發生前於自宅一樓獨力經營麵攤小吃，而於事故發生後迄
    今仍因傷無法再營麵攤生意，生活所需僅賴賣蜜餞或家人之
    資助；至上訴人教育程度為高職畢業，已離婚而育有一子，
    平日從事夜市之擺攤，每月收入不一定，名下有房屋、土地
    、汽車及投資各一，已據兩造分別於原審或本院審理時陳明
    在卷，並有稅務電子閘門財產所得資料調件明細表一份附卷
    可憑。本院斟酌兩造之教育程度、身份、地位、經濟能力、
    上訴人所受之刑罰制裁、犯罪後之情況及被上訴人因此遭受
    精神上痛苦之程度等一切情狀，應認被上訴人請求上訴人賠
    償其非財產上之損害於五十萬元之範圍內為適當；至逾此金
    額之請求，尚嫌過高，難謂正當。
三、按給付有確定期限者，債務人自期限屆滿時起，負遲延責任
    ；給付無確定期限者，債務人於債權人得請求給付時，經其
    催告而未為給付，自受催告時起，負遲延責任；其經債權人
    起訴而送達訴狀，或依督促程序送達支付命令，或為其他相
    類之行為者，與催告有同一之效力；民法第二百二十九條第
    一、二項分別定有明文。又遲延之債務，以支付金錢為標的
    者，債權人得請求依法定利率計算之遲延利息；但約定利率
    較高者，仍從其約定利率；而應付利息之債務，其利率未經
    約定，亦無法律可據者，週年利率為百分之五；亦為同法第
    二百三十三條第一項及第二百零三條所明定。查本件被上訴
    人得請求賠償之前揭金額，並未據其主張定有給付之期限，
    則被上訴人請求自民事起訴狀繕本送達之翌日起，按年息百
    分之五計算之利息，並未逾上開規定之範圍，自無不合。而
    按以起訴狀繕本之送達代替催告者，債務人雖於受催告之日
    起即負遲延責任，惟法定遲延利息之給付期間，既係以「日
    」（即自起算日至清償日）定其期間，參諸民法第一百二十
    條第二項規定，其始日（即催告日）自不算入，是債務人所
    負遲延利息給付義務之起算日，自應自起訴狀繕本送達之翌
    日起算至明。本件民事起訴狀繕本，已於九十六年十月五日
    經原審送達予上訴人（見原審卷(一)第34頁）；則被上訴人請
    求上訴人應自九十六年十月六日起，按年息百分之五計付遲
    延利息，洵屬正當。
四、據上，被上訴人得請求之損害賠償金額為：醫療費用一百十
    四萬六千六百元、不能工作之損失二十二萬七千四百二十八
    元、工作能力喪失暨減損二百二十七萬七千三百四十元、看
    護費用六萬二千元及慰撫金五十萬元，合計為四百二十一萬
    三千三百六十八元（即1,146,600＋227,428＋2,277,340＋6
    2,000＋500,000 ＝4,213,368），固屬有據；惟按保險人依
    本法規定所為之保險給付，視為被保險人損害賠償金額之一
    部分；被保險人受賠償請求時，得扣除之；強制汽車責任保
    險法第三十二條定有明文。因之依強制汽車責任保險法規定
    ，於該強制汽車保險賠償金之範圍內，加害人或強制汽車責
    任保險之被保險人之損害賠償責任即因而解免。易言之，保
    險人得代位行使被保險人對於加害人之損害賠償請求權時，
    被保險人即不得再向加害人請求損害賠償；亦即尚難謂除保
    險法第五十三條（指舊法）規定之情形外，縱保險法以外之
    法律有保險人得代位行使被保險人之權利之規定，被保險人
    於受領保險給付後，仍得向加害人請求損害賠償（最高法院
    88年度台上字第0353號判決參照）。本件車禍發生後被害人
    即被上訴人已受領強制汽車責任保險金八十六萬六千三百八
    十四元（見原審卷(三)第98至99頁），且上訴人分別委託第三
    人陳英岳、劉結慶二人前後轉交六萬元、一萬元與被上訴人
    ，則為兩造所不爭執。則揆諸前揭說明，其所受領之九十三
    萬六千三百八十四元自應視為本件損害賠償金額之一部予以
    扣除；依此，被上訴人得向上訴人請求之損害賠償總金額為
    三百二十七萬六千九百八十四元（4,213,368－936,384＝3,
    276,984）；至逾此部分之請求，尚無理由。
陸、綜上所述，本件被上訴人所得請求之金額為三百二十七萬六
    千九百八十四元，已如前述。從而，被上訴人依侵權行為之
    法律關係，請求上訴人應給付其有關醫療費用、不能工作之
    損失、工作能力喪失暨減損、看護費用及慰撫金等之損害總
    計為三百二十七萬六千九百八十四元，及民事訴訟起訴狀繕
    本送達上訴人之翌日起至清償日止，按年息百分之五計算之
    法定利息，為有理由，應予准許。至被上訴人逾此部分所為
    之請求即一百八十五萬三千零十六元（5,130,000－3,276,9
    84＝ 1,853,016），為無理由，應予駁回；其此部分假執行
    之聲請亦失所附麗，應併予駁回。原審就超過上開應予准許
    （指醫療費用）部分，為上訴人敗訴之判決，並為假執行之
    宣告，自有未洽。上訴人上訴意旨就此部分指摘原判決不當
    ，求予廢棄改判，為有理由；爰由本院將原判決關於此部分
    予以廢棄改判如主文第二項所示。至於上開應准許部分，原
    審判命上訴人應予給付，並依被上訴人之聲請，酌定相當金
    額而為假執行之宣告，經核於法並無違誤，上訴人上訴意旨
    ，就此部分仍執陳詞，指摘原判決為不當，求予廢棄改判駁
    回被上訴人在第一審之訴及假執行之聲請，為無理由，應駁
    回其上訴。
柒、又本件待證事實已臻明確，兩造其餘攻擊防禦方法及舉證，
    對判決之結果已不生影響，爰不一一詳為審酌，附此敘明。
捌、據上論結，本件上訴為一部有理由，一部無理由，依民事訴
    訟法第四百五十條、第四百四十九條第一項、第七十九條及
    第七十八條，判決如主文。
中    華    民    國    99    年    1     月    5     日
                  民事第三庭    審判長法  官  張世展
                                      法  官  蘇重信
                                      法  官  王浦傑
上為正本係照原本作成。
如對本判決上訴，須於判決送達後20日內向本院提出上訴狀，未
表明上訴理由者，應於上訴後20日內，向本院提出理由書（須附
繕本）。依法須繳納裁判費並應委任律師為訴訟代理人，始得上
訴。
中    華    民    國    99    年    1     月    5     日
                                      書記官  吳秋賢
【附記】
民事訴訟法第466條之1：
(1)對於第二審判決上訴，上訴人應委任律師為訴訟代理人。但上
  訴人或其法定代理人具有律師資格者，不在此限。
(2)上訴人之配偶、三親等內之血親、二親等內之姻親，或上訴人
  為法人、中央或地方機關時，其所屬專任人員具有律師資格並
  經法院認為適當者，亦得為第三審訴訟代理人。
民事訴訟法第466條之2第1項：
  上訴人無資力委任訴訟代理人者，得依訴訟救助之規定，聲請
  第三審法院為之選任律師為其訴訟代理人。

司法院資訊處製作；財團法人民間司法改革基金會備份。
